臺灣高雄地方法院民事判決　　　　　　　95年度訴字第2907號
原　　　告　己○○
訴訟代理人　許再定律師
被　　　告　甲○○
　　　　　　丁○○
　　　　　　庚○○
　　　　　　乙○○
　　　　　　戊○○
　　　　　　丙○○
共　　　同
訴訟代理人　林復華律師
　　　　　　林柏瑞律師
被　　　告　辛○○
上列當事人間宣告董事選舉無效等事件，本院於民國96年10月24
日言詞辯論終結，判決如下：
    主  文
宣告被告甲○○、丁○○、辛○○、庚○○、乙○○、戊○○、
林正益於民國九十五年七月十六日財團法人高雄三塊厝興德團董
監事會議所為第九屆常務董事、董事長之選舉行為無效。
訴訟費用由被告負擔。
    事實及理由
壹、程序方面：
一、按財團董事，有違反捐助章程之行為時，法院得因主管機關
    、檢察官或利害關係人之聲請，宣告其行為無效，民法第64
    條定有明文。而依該條規定提起之宣告董事行為無效之訴，
    乃形成之訴，亦即董事行為雖違反捐助章程，並非當然無效
    ，從而董事行為縱違反捐助章程，仍須經該條所列之人提起
    宣告無效之訴，並獲勝訴判決確定，始溯及自始無效，此觀
    該條規定自明。基此，原告以其為利害關係人身分據以起訴
    時，是否為利害關係人而得提起訴訟，自應依原告主張之事
    實觀之，至調查結果是否為利害關係人，乃其訴有無理由問
    題，否則，茍經被告抗辯原告非利害關係人，因是否為利害
    關係人須俟判決確定方得確定，則於此先決條件於未確定，
    甚至未判決之前，既未經確定判決認定，無異無從提起。本
    件原告係依民法第64條規定訴請宣告被告等於民國95年7 月
    16日三鳳宮董監事會議所為之第9 屆常務董事及董事長之選
    舉行為無效，且主張其為三鳳宮第9 屆候補董事第1 名，因
    第9 屆董事當選人即被告乙○○於95年4 月12日向三鳳宮提
    出「放棄當選聲明書」聲明放棄董事當選資格而已喪失董事
    資格，並由其遞補為董事，有候選常務董事及董事長之資格
    ，而被告等於其未經合法通知且由被告乙○○參加本次董監
    事會議行使董事職權之情況下所為之第9 屆選舉常務董事及
    董事長之行為有無違背章程，足以影響原告在三鳳宮是否得
    被選為第9 屆常務董事及董事長身分，則原告就此次選舉行
    為有法律上之利害關係，甚為顯然。且上開條文既規定「宣
    告其行為無效」，自係以「行為」為其訴訟之標的，就本件
    而言應為本次董、監事會議所為之第9 屆常務董事、董事長
    選舉行為，故原告以利害關係人身分提起本件訴訟，應予准
    許。
二、又以財團董事會議違反其捐助章程之規定，改選董事，而對
    之提起宣告該董事行為為無效之訴者，應以為改選之董事為
    被告（最高法院82年台上字第3168號判決參照）。是宣告董
    事改選行為無效之訴，必須以為改選行為之董事為被告，當
    事人始為適格，該訴訟標的對於為改選行為之董事自有合一
    確定之必要。本件原告訴請宣告95年7 月16日三鳳宮董、監
    事會議所為第9 屆常務董事、董事長之選舉行為無效，雖三
    鳳宮之董事應為9 人，惟當日出席董事會之董事為被告甲○○、丁○○、辛○○、庚○○、乙○○、戊○○、林正益等
    7 人，並由渠等選任被告庚○○、甲○○及戊○○為第9 屆
    常務董事，暨選任被告甲○○為第9 屆董事長，此有三鳳宮
    第9 屆董、監事當選人會議記錄在卷可稽（見本院卷第52至
    57 頁） ，則本件宣告董事行為無效之訴，即應以參與本次
    選舉行為之甲○○、丁○○、辛○○、庚○○、乙○○、戊○○、林正益等7 人為被告，故原告對被告等7 人提起本件
    訴訟，其當事人適格自無欠缺，併此敘明。
貳、實體方面：
一、原告起訴主張：伊為財團法人高雄三塊厝興德團（下稱三鳳
    宮）第8 屆董事長，緣三鳳宮於95年4 月9 日進行第9 屆董
    、監事選舉，被告丁○○、甲○○、庚○○、戊○○、辛○○、乙○○、丙○○及訴外人蔡文進、顏活泉等9 人當選為
    董事，伊則為候補董事第1 名。惟被告乙○○於同年月12日
    即以其身體狀況欠佳，無法履行董事職務為由，向三鳳宮提
    出「放棄當選聲明書」聲明放棄其董事當選資格，且被告乙○○亦未於當選後15日內提供印鑑等法院登錄文件及用印，
    辦理用印事宜，依「財團法人高雄市三塊厝興德團組織結構
    圖改選董監事作業流程」之「改選董監事作業流程說明一」
    第7 點規定，已視為放棄其當選資格，則被告乙○○既已不
    具三鳳宮第9 屆董事當選資格，依三鳳宮組織章程第13條及
    上開作業流程說明一第7 點規定，自應由伊即候補董事第1
    名遞補而為第9 屆之董事。嗣伊因公須於95年6 月26日至同
    年7 月2 日偕同三鳳宮第8 屆董、監事前往大陸勘驗三鳳宮
    訂購神尊，本擬欲待返國後再以第8 屆董事長身分擇期召開
    第9 屆董事會並進行常務董事及董事長選舉事宜，詎被告丁○○竟以得票最多之董事身分，於95年7 月7 日發出第9 屆
    董、監事會議開會通知單，通知被告甲○○、庚○○、戊○○、辛○○、乙○○、丙○○及訴外人蔡文進、顏活泉（訴
    外人蔡文進、顏活泉嗣未參加該次董事會議）等人於同年月
    16日上午11時召開董、監事會議，並於該日進行常務董事及
    董事長選舉，由被告庚○○、甲○○及戊○○當選為第9 屆
    常務董事，暨由被告甲○○當選為第9 屆董事長。然被告乙○○已喪失董事資格，而由伊遞補為董事，被告丁○○竟未
    通知伊到場即召開董事會，並通知不具董事身分之被告乙○○到場行使董事職權進行常務董事等選舉行為，且系爭投票
    所使用之選票亦違反「財團法人高雄市三塊厝興德團組織結
    構圖改選董監事作業流程」之規定，並未有三鳳宮之圖記，
    故被告等於95年7 月16日所為之常務董事及董事長選舉行為
    ，顯然已有違反三鳳宮捐助章程第7 條、第12條、組織章程
    第10條、第13條、民法第72條及第184 條規定而為無效。爰
    以利害關係人之資格，依民法第64條規定，提起本訴等語。
    並聲明如主文所示。
二、被告則以：系爭95年7 月16日三鳳宮第9 屆常務董事、董事
    長選舉之會議紀錄，業經主管機關即高雄市三民區公所同意
    備查在案，且被告乙○○雖曾於95年4 月12日聲明放棄董事
    之當選資格，但非對話之意思表示，須以通知達到相對人時
    始發生效力，而其相對人應為三鳳宮第9 屆團員代表大會，
    亦即應由第9 屆董事會召集第9 屆團員代表決議之，而被告
    乙○○上開放棄董事當選聲明既未達到團員代表大會，自不
    生喪失董事資格之效力，是其於同年7 月13日之撤回聲明書
    ，亦同未生效力，至前揭作業流程所為逾期未提供印鑑，視
    為放棄當選資格之規定，應屬違反民法規定而為無效，另系
    爭選舉之選票雖無三鳳宮之圖記，但此乃係因原告拒不提出
    該圖記，被告等乃依法定程序簽署進行選舉，原告主張被告
    等系爭選舉行為違背捐助章程，並非有理等語，資為抗辯。
    並聲明：原告之訴駁回。
三、兩造不爭執之事項：
  (一)三鳳宮依章程所定之董事為9 人，95年4 月9 日進行之第9
    屆董監事選舉，被告丁○○、甲○○、庚○○、戊○○、辛○○、乙○○、丙○○及訴外人蔡文進、顏活泉等9 人當選
    為董事，原告則為候補董事第1 名。
  (二)被告乙○○於95年4 月12日以其身體狀況欠佳，無法履行董
    事職務為由，向三鳳宮提出「放棄當選聲明書」聲明放棄其
    董事當選資格。
  (三)被告乙○○未依「財團法人高雄市三塊厝興德團組織結構圖
    改選董監事作業流程」之「改選董監事作業流程說明一」第
    7 點規定，於95年4 月9 日當選董事後15日內提供印鑑等法
    院登錄文件及用印，辦理用印事宜。
  (四)被告丁○○於95年7 月16日以得票數最多之董事身分，召開
    三鳳宮董、監事會議，計有被告丁○○、甲○○、庚○○、
    戊○○、辛○○、乙○○、丙○○參加，並推選被告庚○○
    、甲○○及戊○○為第9 屆常務董事，及由被告甲○○當選
    為第9 屆董事長。
四、本件原告主張被告乙○○已喪失第9 屆董事資格而由其遞補
    為第9 屆之董事，被告等7 人於95年7 月16日所為第9 屆常
    務董事、董事長之選舉行為，已違背捐助章程等語，則為被
    告等所否認，並以前揭情詞置辯。是本件之爭點即為：(一)被
    告乙○○於95年4 月12日向三鳳宮提出「放棄當選聲明書」
    聲明放棄其董事當選資格，是否已發生使其喪失擔任董事資
    格之效力？(二)被告乙○○於95年7 月13日提出「撤回聲明書
    」撤回其放棄當選之聲明，被告乙○○之董事資格是否仍存
    在？(三)被告丁○○、甲○○、庚○○、戊○○、辛○○、乙○○、丙○○於95年7 月16日董監事會議所為第9 屆常務董
    事、董事長之選舉行為是否有為違反三鳳宮之捐助章程而得
    宣告無效？茲分述如下：
  (一)被告乙○○於95年4 月12日向三鳳宮提出「放棄當選聲明書
    」聲明放棄其董事當選資格，是否已發生使其喪失擔任董事
    資格之效力，而由原告以候補董事第1 名身分遞補為第9 屆
    董事？
　1.按董事之選定行為，與被選定人擔當董事地位之行為，原屬
　  二事，被選定人不因選定行為而當然負有擔當董事地位之義
    務，即須由法人向被選定人為要約，俟其承諾，因雙方意思
    表示之合致而成立契約，始發生被選定人擔當董事地位之權
    利義務。該項契約，其性質乃與委任契約類似，可謂係法人
    與董事間之類似委任契約之一種無名契約。依民法第529 條
    規定：「關於勞務給付之契約，不屬於法律所定其他契約之
    種類者，適用關於委任之規定。」故凡屬勞務給付之契約，
    不論是否符合委任之要件，皆有委任契約規定之適用。董事
    與法人間之關係，既為類似委任契約之一種無名契約，即有
    民法第549 條第1 項「當事人之任何一方得隨時終止委任契
    約」規定之適用，董事自得隨時終止其與法人間之類似委任
    契約關係，而此一契約關係係存在於法人與董事之間，並非
    存在於董事長與董事之間，或董事會與董事之間，故董事終
    止類似委任契約關係之意思表示，應向法人為之，董事袛要
    單方向法人為終止之意思表示即發生效力，董事與法人間之
    類似委任關係自歸於消滅，其董事資格當然喪失，不以獲得
    法人之同意為必要，亦不須經過法人之董事長或董事會批准
    。
  2.本件被告乙○○雖於95年4 月9 日經三鳳宮團員代表選舉當
    選為第9 屆董事，並經三鳳宮於95年4 月12日以（95）團總
    字第048 號函請被告乙○○提供法院登錄文件用身分證正、
    反面影本乙份（見本院卷第7 頁），但其於95年4 月12日旋
    即向三鳳宮提出「放棄當選聲明書」聲明放棄董事當選資格
    ，該「放棄當選聲明書」並於95年4 月13日送達三鳳宮，此
    有被告乙○○親書之「放棄當選聲明書」上三鳳宮之收文戳
    章在卷可稽，足見被告乙○○對於三鳳宮對其所為擔任第9
    屆董事之要約，已為拒絕，而未承諾。因被告乙○○上開拒
    絕擔任董事之表示，係以「放棄當選聲明書」為之，即屬非
    對話而為意思表示，按非對話而為意思表示者，其意思表示
    以通知達到相對人時，發生效力，民法第95條第1 項前段定
    有明文；又要約經拒絕者，失其拘束力，民法第15 5條亦有
    明文。至所謂達到，係僅使相對人居於可了解之地位為已足
    ，並非須使相對人取得占有。故通知已送達於相對人之居住
    所或營業所，置於相對人隨時可了解其內容之客觀狀態，即
    為達到，不必交付相對人本人或其代理人，亦不問相對人之
    閱讀與否，該通知即可發生為意思表示之效力（最高法院54
    年台上字第952 號、58年台上字第715 號判例意旨參照）。
    被告乙○○之拒絕擔任第9 屆董事之要約，其書面意思表示
    自以到達三鳳宮時發生效力，則被告乙○○之「放棄當選聲
    明書」經送達於三鳳宮，由三鳳宮人員收受，其拒絕擔任董
    事要約之意思表示即發生效力，不必經三鳳宮之同意，亦不
    須三鳳宮董事會或董事長之批准，被告乙○○拒絕擔任第9
    屆董事之意思表示既於其「放棄當選聲明書」送達於三鳳宮
    時發生效力，即三鳳宮對其所為擔任董事之要約已失其拘束
    力，而無從認三鳳宮與被告乙○○間之委任關係已成立，故
    自斯時即95年4 月13日起被告乙○○即喪失擔任三鳳宮董事
    之資格。至被告雖抗辯95年4 月9 日團員代表大會選舉董、
    監事當時，被告等獲選為董事者均在場云云，惟依卷附三鳳
    宮95年4 月9 日第9 屆第1 次團員代表大會會議紀錄所載，
    被告等人於95年4 月9 日團員代表大會當時固均在場（見本
    院卷第63頁），但尚乏證據足認渠等有可認為承諾之事實，
    自難憑此為有利於被告之認定。再法人之董事會或團員代表
    大會僅為法人之內部機關，非權利義務主體，無當事人能力
    ，並非法人本身，是被告辯稱被告乙○○上開拒絕擔任董事
    要約之意思表示，應由第9 屆董事會召集第9 屆團員代表決
    議始生效力云云，亦非足採。
  3.本件被告乙○○既已為拒絕擔任三鳳宮第9 屆董事要約之意
    思表示，且於95年4 月13日發生效力，其自已喪失擔任三鳳
    宮第9 屆董事之資格，則依三鳳宮組織章程第13條「本法人
    董事、監事出缺時，由候補董事、監事分別遞補之，其任期
    補足該任者之任期為限」之規定，自應由候補董事第1 名即
    原告遞補之。而原告亦已於95年4 月20日以三鳳宮第8 屆董
    事長之身份，函知主管機關即三民區公所謂第9 屆董事當選
    人即被告乙○○放棄當選，由第1 名候補董事即原告遞補等
    情，並請求准予備查，此有三鳳宮95年4 月20日（95）團總
    字第050 號函在卷足憑（見本院卷第10頁），則原告既已知
    依三鳳宮組織章程規定應由其遞補為第9 屆董事，並進而以
    三鳳宮第8 屆董事長之身份函請三民區公所就其遞補為第9
    屆董事乙事予以備查，堪可認其已有承諾之事實，應認其與
    三鳳宮間就第9 屆董事之委任關係業已成立。故原告已遞補
    為三鳳宮第9 屆董事，至為明確。
  (二)被告乙○○於95年7 月13日提出「撤回聲明書」撤回其放棄
    當選之聲明，被告乙○○之董事資格是否仍存在？
  1.按要約經拒絕者，失其拘束力，民法第155 條定有明文，當
    選董事一經對於法人所為擔任董事之要約為拒絕，該要約即
    失其拘束力，當選之董事並喪失擔任董事之資格，除非經法
    人再重新對其為擔任董事之要約，並經同意就任，否則既已
    無董事身分，自無再行回復之可言，本件被告乙○○於95年
    4 月12日以「放棄當選聲明書」向三鳳宮為放棄董事當選資
    格之表示，該「放棄當選聲明書」於95年4 月13日送達三鳳
    宮時發生效力，即三鳳宮對被告乙○○所為擔任董事之要約
    已失其拘束力，自斯時起被告乙○○即喪失擔任三鳳宮董事
    之資格，而嗣後三鳳宮既未再重新對被告乙○○為擔任第9
    屆董事之要約，則其於95年7 月13日出具「撤回（放棄當選
    ）聲明書」撤回其前於95年4 月12日所書立之「放棄當選聲
    明書」，表示願擔任三鳳宮第9 屆董事，亦不能使已失其拘
    束力之三鳳宮先前之要約效力回復，亦即不能使其已喪失擔
    任董事之資格恢復，是被告乙○○上開撤回（放棄當選）聲
    明書自不生任何效力。
　2.三鳳宮雖於95年7 月20日以（95）團總字第068 號函檢送95
    年7 月16日第9 屆董、監事當選人會議記錄，及被告乙○○
    之撤回（放棄當選）聲明書，請求高雄市三民區公所准予備
    查，並由高雄市三民區公所以95年8 月8 日高市三區民字第
    0950011685號函表示除被告吳進撤回「放棄當選」之部分外
    餘均同意備查（見本院卷第50至60頁），則姑不論高雄市三
    民區公所對於被告乙○○撤回放棄當選部分，亦有疑義，縱
    認該所亦同意備查，但被告乙○○之放棄當選聲明書，一經
    於95年4 月13日送達於三鳳宮即生效力，不以三鳳宮將被告
    乙○○之放棄當選聲明書送請主管機關報備，及主管機關同
    意備查為必要，而主管機關就被告乙○○是否仍具擔任董事
    之資格，亦無權認定，更無准被告乙○○恢復擔任董事資格
    之權限，是被告乙○○擔任董事之資格並不能因此而恢復，
    附此敘明。
  (三)被告丁○○、甲○○、庚○○、戊○○、辛○○、乙○○、
    丙○○於95年7 月16日董監事會議所為第9 屆常務董事、董
    事長之選舉行為是否有為違反三鳳宮之捐助章程而得宣告無
    效？
  1.查「本法人置董事9 人，組織董事會，集體行使職權，並推
    選常務董事3 人，常務董事互推1 人為董事長」、「本章程
    未規定事項，悉依組織章程或相關法令及民法之規定辦理」
    ，三鳳宮捐助章程第7 條及第12條分別定有明文；又「本法
    人設董事9 名、候補董事3 名，由團員代表大會之代表於大
    會中就團員中以無記名，限制連記法（2 名）投票產生之，
    由董事以無記名限制連記法（2 名）票選3 人為常務董事，
    由常務董事中以無記名單記法票選1 人為董事長，代表本法
    人綜理一切事務」、「本法人董事、監事出缺時，由候補董
    事、監事分別遞補之，其任期補足該任者之任期為限」，三
    鳳宮組織章程第10條及第13條亦分別定有明文。
  2.被告丁○○於95年7月16日召開三鳳宮第9屆董、監事會議，
    當天到場者，計有被告丁○○、甲○○、庚○○、戊○○、
    辛○○、乙○○、丙○○，並選舉被告庚○○、甲○○及戊○○為第9 屆常務董事，及選舉被告甲○○為第9 屆董事長
    。惟其中被告乙○○並不具董事資格，依法應不得出席董事
    會議並參與決議，而依上述，原告既已依法遞補為三鳳宮第
    9 屆董事，自具有常務董事候選人之資格，但此次董事會議
    之召開並未對原告為開會之通知，此為兩造所不爭執，而因
    董事會第1 次選舉之目的係在選出常務董事及董事長，以利
    往後各項事務之推行，而常務董事及董事長具有相當之代表
    性，其選舉之競爭甚為激烈，結果亦倍受矚目，且全體董事
    均為常務董事之侯選人，故何人應受通知，及何人有無出席
    ，對於選舉之結果自有影響，然本次董事會之召開竟未對具
    備第9 屆董事身分之原告為通知，反係通知不具第9 屆董事
    身分之被告乙○○出席會議行使董事職權並參與第9 屆常務
    董事及董事長之選舉，顯已違反上開捐助章程之規定，原告
    以利害關係人之身分，依民法第64條規定，請求法院宣告被
    告甲○○、丁○○、辛○○、庚○○、乙○○、戊○○、林
    正益於此次董監事會議所為第9 屆常務董事、董事長之選舉
    行為無效，即屬有據。
五、綜上所述，原告請求宣告被告甲○○、丁○○、辛○○、庚○○、乙○○、戊○○、林正益於95年7 月16日三鳳宮董監
    事會議所為第9 屆常務董事、董事長之選舉行為無效，應予
    准許。
六、本件事證已臻明確，兩造其餘之攻擊防禦方法，核與本案之
    結論不生影響，爰不一一贅述，併此敘明。
七、據上論結：本件原告之訴為有理由，依民事訴訟法第78條、
    第85條第1 項前段，判決如主文。
中　　華　　民　　國　　96　　年　　10　　月　　31　　日
                  民事第三庭  法  官  劉惠娟
以上正本係照原本作成。
如不服本判決，應於送達後20日內，向本院提出上訴狀並表明上
訴理由，如於本判決宣示後送達前提起上訴者，應於判決送達後
20日內補提上訴理由書（須附繕本）。
中　　華　　民　　國　　96　　年　　10　　月　　31　　日
               　　　　　 　　書記官  林雯琪
